【裁判字號】    99,訴,510
【裁判日期】    991020
【裁判案由】    塗銷抵押權登記
【裁判全文】
臺灣臺南地方法院民事判決               99年度訴字第510號
原      告  林秋蓮
訴訟代理人  蘇明道律師
被      告  蔡天賜
訴訟代理人  蔡沂芳
            朱上達
被      告  吳榮德
            江宗瑜
            蘇瑞安
            陳秋玉
            盛瓊皚
            盛鵬宇
            盛寶徵
            盛士哲
上列當事人間請求塗銷抵押權登記等事件，經本院於民國99年10
月6日言詞辯論終結，判決如下：
    主      文
被告陳秋玉、盛瓊皚、盛鵬宇、盛寶徵、盛士哲均應就原告所有
坐落臺南縣佳里鎮○里段二三五七之四號、二三五七之六號、二
三五七之七、二三五七之九號，應有部分均為一六五二分之一五
七一之四筆土地上，如附表編號三所示之抵押權辦理繼承登記，
並於辦理繼承登記後將上開抵押權登記均予以塗銷。
被告江宗瑜應將前項四筆土地上，如附表編號四所示之抵押權登
記均予以塗銷。
原告其餘之訴駁回。
訴訟費用新臺幣壹萬陸仟伍佰肆拾參元，其中新臺幣貳仟伍佰壹
拾肆元由被告陳秋玉、盛瓊皚、盛鵬宇、盛寶徵、盛士哲連帶負
擔，新臺幣貳仟伍佰陸拾肆元由被告江宗瑜負擔，餘由原告負擔
。
    事實及理由
壹、程序方面：
一、本件被告吳榮德、江宗瑜經合法通知，均未於言詞辯論期日
    到場，核無民事訴訟法第386條所列各款情形， 爰依原告之
    聲請，由其就上開未到場被告部分為一造辯論而為判決。
二、按訴狀送達後，原告不得將原訴變更或追加他訴。但經被告
    同意、請求之基礎事實同一、不甚礙被告之防禦及訴訟之終
    結者，不在此限。又被告於訴之變更或追加無異議，而為本
    案之言詞辯論者，視為同意變更或追加。 民事訴訟法第255
    條第1項第1、2、7款及第2項分別定有明文 。本件原告起訴
    時原聲明請求：「被告蔡天賜、吳榮德、江宗瑜、蘇瑞安、
    盛景縯應將坐落於臺南縣佳里鎮○里段2357之4、2357之6、
    2357之7、 2357之9地號等4筆土地上如附表所示之抵押權予
    以塗銷。」，嗣因盛景縯已於民國82年12月28日死亡，乃追
    加其繼承人即被告陳秋玉、盛瓊皚、盛鵬宇、盛寶徵、盛士
    哲為被告，並追加聲明為：「被告陳秋玉、盛瓊皚、盛鵬宇
    、盛寶徵、盛士哲應就如附表所示之抵押權辦理繼承登記。
    」（本院卷第122頁背面、161頁），核其請求之基礎事實相
    同，不甚礙被告之防禦及訴訟之終結，且被告對於訴之追加
    均無異議而為本案之言詞辯論，依前揭規定，應予准許。
貳、實體方面：
一、原告主張： 原告為坐落臺南縣佳里鎮○里段2357之4、2357
    之6、2357之7、2357之9地號等4筆土地所有權應有部分均為
    1652分之1571（下稱系爭土地）之所有權人，原所有人潘佳
    仁（已改名為潘玠安）於73年10月4日， 以系爭土地各為被
    告蔡天賜、江宗瑜、蘇瑞安及訴外人盛景縯（即被告陳秋玉
    、盛瓊皚、盛鵬宇、盛寶徵、盛士哲等5人之被繼承人 ）、
    黃西村、黃乾隆、葉順武設定如附表所示擔保債權總金額為
    新臺幣（下同）2,258,000元之抵押權（ 下合稱系爭抵押權
    ）。嗣黃乾隆於85年 1月16日將其由系爭抵押權所擔保之債
    權讓與被告吳榮德，黃西村、葉順武部分如附表編號六、七
    所示之抵押權則因所擔保之債權清償而已塗銷。依民法第12
    5條規定，一般請求權行使之時效最長期間為15年 ，系爭抵
    押權所擔保之債權約定清償期限為74年4月2日，被告迄今均
    未曾行使抵押債權或抵押權，其請求權至遲已於89年4月2日
    罹於消滅時效；被告等於系爭抵押權所擔保之債權因時效完
    成而消滅後，5年內未行使抵押權，依民法第880條之規定，
    系爭抵押權至94年4月2日已因除斥期間經過而消滅。抵押權
    既已消滅，原告自得本於民法第767條規定 ，請求塗銷抵押
    權登記，使所有權之行使回復為無抵押權限制之狀態。爰聲
    明：(1)被告陳秋玉、盛瓊皚、盛鵬宇、盛寶徵、盛士哲應就
    系爭土地上如附表編號三所示之抵押權辦理繼承登記。(2)被
    告應將設定於系爭土地上各如附表編號一至五所示之抵押權
    登記予以塗銷。
二、被告部分：
  (一)被告蔡天賜、蘇瑞安則以：
    1.原地主潘佳仁因於72年間積欠蔡天賜會錢702,000元 、積
      欠蘇瑞安會錢及借款共190,000元， 故以系爭土地為其等
      設定抵押權，然潘佳仁迄今仍未清償借款，被告蔡天賜曾
      於本院 86年度執字第14001號強制執行事件中聲請參與分
      配，於89年間訴外人李維榮以本院86年度執字第7117號強
      制執行事件聲請拍賣抵押物時亦聲請參與分配，嗣後於91
      年間向本院聲請拍賣抵押物裁定，經本院以91年度拍字第
      2096號受理，該裁定已於92年5月15日確定 ，又被告蔡天
      賜、蘇瑞安均於91年間向本院聲請拍賣抵押物，經本院以
      91 年度執字第30240號強制執行事件受理。是原告稱其迄
      今均未行使抵押債權或抵押權云云，顯與事實不符，其等
      對潘佳仁之抵押債權及抵押權並未消滅。
    2.又抵押權所擔保之範圍為原債權、利息、遲延利息、違約
      金及實行抵押權之費用，原告所稱之約定清償期限為74年
      4月2日，僅指本金債權而言，而依被告等與潘佳仁所訂立
      之抵押權設定書所載，系爭抵押權所擔保之債權尚包括有
      「利息：按中央銀行核定放款利率計算」、「遲延利息：
      按按中央銀行核定放款利率之壹點五倍加計」、「違約金
      ：按中央銀行核定放款利率之壹點五倍加計」。是以凡發
      生於89年12月31日後至系爭抵押權期間末日即93 年10月2
      日之前之利息、遲延利息， 及自違約期間至93年10月2日
      所發生之違約金，均屬系爭抵押權所擔保之債權。利息及
      遲延利息部分，其消滅時效最早完成日為94年12月31日，
      是依民法第880條規定 ，抵押權人仍得於消滅時效完成後
      之5年內即 99年12月31日前行使抵押權，就抵押物求償。
      至於違約金部分，於債務人違約時，債權人始得請求，既
      非定期給付之債務，其時效為15年而非5年 ，是以，發生
      於 84年12月31日起至93年10月2日止之違約金，其消滅時
      效最早完成日為99年12月31日，並非原告主張之89年4月2
      日 。又被告於92年11月2日實行抵押權之費用35,998元，
      其時效完成之日應為107年11月20日。 原告既未舉證證明
      系爭抵約權擔保之利息、遲延利息、違約金及實行抵押權
      之費用何時罹於消滅時效， 則其依民法第880條規定主張
      系爭抵押權之除斥期間完成云云，尚非可採。
    3.並均聲明：駁回原告之訴。
  (二)被告陳秋玉、盛瓊皚、盛鵬宇、盛寶徵、盛士哲則以：原
      地主潘佳仁因於72年間因積欠渠等之被繼承人盛景縯238,
      000元、故以系爭土地為盛景縯設定抵押權。 嗣潘佳仁之
      友人即訴外人林金火於86年11月30日與被告陳秋玉訂定協
      議書，表示願代理潘佳仁清償500,000元，並於99年1月26
      日、2月中旬再次聯繫，談妥後續願給付480,000元，此已
      為民法第129條第1項第2款所稱之承認 。又依最高法院50
      年度台上字第2868號判決要旨，債務人於時效完成後所為
      之承認，固無中斷時效可言，然其既明知時效完成之事實
      而仍為承認行為，自屬拋棄時效利益之默示意思表示，且
      時效完成之利益，一經拋棄，即恢復時效完成前狀態，債
      務人顯不得再以時效業經完成拒絕給付等語置辯。並均聲
      明：駁回原告之訴。
  (三)被告吳榮德、江宗瑜則未於言詞辯論期日到場，亦未提出
      準備書狀作何聲明或陳述。
三、經查：(一)系爭土地原為訴外人潘佳仁即潘玠安所有，嗣原告
    於民國98年11月19日因買賣而取得系爭土地之所有權。(二)潘
    佳仁於73年10月4日，以系爭土地為訴外人盛景縯、黃乾隆
    黃西村、葉順武、被告蔡天賜、江宗瑜、蘇瑞安共同設定如
    附表所示權利擔保金額22,580,000元之第一順位抵押權；嗣
    黃乾隆於85年1月16日將上開抵押權移轉與被告吳榮德，黃
    西村、葉順武部分之抵押權則因擔保債權清償而塗銷。(三)訴
    外人寶軒建築物管理維護股份有限公司（下稱寶軒公司）於
    86 年間聲請對潘佳仁為強制執行，執行標的包含系爭4筆土
    地在內， 經本院以86年度執字第14001號給付票款強制執行
    事件受理在案，被告蔡天賜、蘇瑞安於86年12月8日、 被告
    吳榮德於86年12月11日分別以抵押權人身分參與分配。該強
    制執行事件嗣後因執行債權人寶軒公司以執行無實益為由，
    請求發給債權憑證終結。(四)訴外人李維榮於89年4月5日持本
    院88年度拍字第2613號拍賣抵押物裁定聲請對潘佳仁所有含
    系爭4筆土地在內之不動產為強制執行 ，經本院以89年度執
    字第7117號拍賣抵押物強制執行事件受理在案，被告蔡天賜
    、蘇瑞安、吳榮德於89年 4月26日以抵押權人身分參與分配
    。嗣該執行程序因公告應買期間屆滿，視為撤回。(五)被告蔡
    天賜、蘇瑞安於91年6月2日向本院聲請拍賣系爭土地，經本
    院以91年7月2日之91年拍字第2096號裁定准其拍賣抵押物即
    系爭土地。被告蔡天賜、蘇瑞安復於91年 9月24日持上開裁
    定聲請對系爭土地為強制執行，經本院以91年度執字第3024
    0號拍賣抵押物強制執行事件受理在案， 嗣經特別拍賣程序
    因無人應買，視為撤回。(六)訴外人盛景縯於82年12月28日死
    亡，其繼承人為被告陳秋玉、盛瓊皚、盛鵬宇、盛寶徵、盛
    士哲等五人，均未拋棄繼承，亦未就如附表編號三所示之抵
    押權辦理繼承登記。以上諸情， 有系爭4筆土地之第二類登
    記謄本、異動索引、土地登記薄影本（本院卷第12至82頁）
    、被告吳榮德自黃乾隆受讓抵押權之移轉登記資料（本院卷
    第97至106頁）、戶籍謄本4紙（本院卷第108至111頁）附卷
    可參，並經本院依職權調取本院86年度執字第1400 1號、89
    年度執字第7117號 、91年度執字第30240號強制執行卷宗及
    91年度拍字第2096號拍賣抵押物裁定卷宗核閱無訛，且為原
    告與被告蔡天賜、蘇瑞安、陳秋玉、盛瓊皚、盛鵬宇、盛寶
    徵、盛士哲所不爭執，而被告吳榮德、江宗瑜經合法通知未
    於言詞辯論期日到場，復未提出書狀作何聲明或陳述，本院
    依前述調查證據之結果，堪信上開事實為真實。
四、按所有人對於無權占有或侵奪其所有物者，得請求返還之。
    對於妨害其所有權者，得請求除去之。有妨害其所有權之虞
    者，得請求防止之，民法第767條定有明文。 次按請求權，
    因15年間不行使而消滅，消滅時效，自請求權可行使之日起
    算。又消滅時效，因請求、承認、起訴而中斷。開始執行行
    為或聲請強制執行，與起訴有同一效力。以抵押權擔保之債
    權，其請求權已因時效而消滅，如抵押權人，於消滅時效完
    成後，5年間不實行其抵押權者，其抵押權消滅，民法第125
    條前段、第128條前段、第129條、第880條亦分別明定 。本
    件原告既依民法第880條規定， 主張被告所有之系爭抵押權
    已消滅，而為被告蔡天賜等所否認，並分別以前詞置辯，是
    本件所應審究者厥為：系爭抵押權所擔保債權之請求權消滅
    時效是否已完成？如消滅時效已完成，則系爭抵押權是否因
    上開除斥期間之經過而歸於消滅？爰分述本院得心證之理由
    如下：
  (一)依前開被告所述，系爭抵押權所擔保之債權為被告等對系
      爭土地原所有人潘佳仁之會款及借款債權乙情，為原告所
      不否認，堪信為實。則系爭擔保債權應適用民法第125 條
      一般請求權之15年消滅時效。又系爭擔保債權之清償日期
      均為73年4月2日，此有土地第二類登記謄本在卷可參，是
      系爭抵押權所擔保之債權自73年4月2日起即可行使請求權
      ，請求權之消滅時效亦自斯時開始起算，如期間未有中斷
      消滅時效進行而重行起算之事由，則迄至88年4月2日即已
      屆至，先予敘明。
  (二)又按主權利因時效消滅者，其效力及於從權利。但法律有
      特別規定者，不在此限。民法第146條定有明文。 而該條
      立法理由復指出：「謹按權利有主從之別，從權利之時效
      ，雖未完成，而主權利既因時效而消滅，則從權利亦隨之
      消滅，此蓋以從隨主之原則也」。已屆期之利息債權，固
      具有獨立性，而有特別消滅時效之適用，然此已發生之利
      息既係由利息基本債權而發生，而利息基本債權又係原本
      債權之從權利，與原本債權之存在及存續始終相隨，依前
      開從隨主之原則，若原本債權之請求權既因時效而消滅，
      依利息基本債權之請求權，亦隨同消滅；故歸於與未曾發
      生各期利息請求權同，毋庸再考慮特別時效是否已經完成
      。故主債權因時效消滅者，已屆期遲延利息之時效雖未完
      成，亦隨之而消滅。此為時效制度之使然。最高法院99年
      度第5次民事庭會議決議亦同此見解， 可資參照。而違約
      金債權與主債權亦有從屬之關係，主債權請求權如已罹於
      時效而消滅，揆諸同一法理，違約金請求權雖尚未罹於時
      效，亦應隨同消滅。
  (三)經查，被告陳秋玉、盛瓊皚、盛鵬宇、盛寶徵、盛士哲雖
      辯稱訴外人林金火曾於86年間及99年間向渠等表示願代理
      潘佳仁清償債務，已發生承認效力而中斷消滅時效之進行
      ，或已因承認而拋棄時效利益，不得拒絕給付云云。惟按
      民法第129條第1項所稱之承認，為認識他方請求權存在之
      觀念表示，僅因債務人之一方行為而成立，無須得他方之
      同意，此有最高法院26年鄂上字第32判例意旨可參。是以
      ，承認須由債務人為之，始生效力，如為承認者非債權人
      或為未經債務人授權之人，縱有承認之行為，亦不生中斷
      時效進行之效力，自不待言。而自上開被告提出由被告陳
      秋玉與林金火所簽立之「代償還協議書」（本院卷第144
      頁）內容以觀，至多僅能證明林金火有同意代潘佳仁清償
      擔保債務之事實，然並不能證明潘佳仁有授權林金火代為
      清償或同意林金火代償之意思，自難以此遽然推認債務人
      潘佳仁已為承認。是上開被告抗辯如附表編號三所示之抵
      押權所擔保債權之請求權時效已因債務人潘佳仁之承認而
      發生中斷效力云云，尚非可採。則附表編號三所示之抵押
      權擔保債權之消滅時效，應認至88年4月2日即已屆至。又
      上開擔保債權雖定有利息（依照中央銀行核定放款利率計
      算）、遲延利息及違約金（均依照中央銀行核定放款利率
      1. 5倍計算），此有系爭土地之土地登記簿影本附卷可參
      （本院卷第28至62頁）。惟其原本債權既已罹於時效，參
      諸前揭說明，屬於從權利之利息、遲延利息及違約金等債
      權雖未罹於時效，亦應隨同原本債權而消滅。被告陳秋玉
      等五人復未舉證證明有其他時效中斷之事由存在，且亦表
      明未參與抵押物拍賣之執行程序（ 本院卷第122頁背面準
      備程序筆錄），自無從為有利於渠等之認定。從而，原告
      主張被告陳秋玉、盛瓊皚、盛鵬宇、盛寶徵、盛士哲自盛
      景縯繼承而來之附表編號三所示之抵押權已因擔保債權消
      滅時效完成及除斥期間經過而消滅乙情，自屬可採。
  (四)又被告江宗瑜並未到場或提出書狀表示有任何時效中斷事
      由，或已於時效完成後之 5年除斥期間內行使抵押權之情
      ，是原告主張被告江宗瑜部分即附表編號四所示之抵押權
      已因擔保債權消滅時效完成及除斥期間經過而消滅乙情，
      堪予採信。
  (五)又所謂參與分配，係指債權人依據金錢債權之執行名義，
      聲請就債務人之財產強制執行後，他債權人向執行法院請
      求就執行所得之金額，同受清償之意思表示。又對於已開
      始實施強制執行之債務人財產，他債權人不得再聲請強制
      執行，有再聲請強制執行者，視為參與分配之聲明，強制
      執行法第33條定有明文。又強制執行，依債權人之聲請為
      之。債權人聲請強制執行，應提出執行名義之證明文件。
      有執行名義之債權人聲明參與分配時，亦應提起該執行名
      義之證明文件，依法對於執行標的物有擔保物權或優先受
      償權之債權人，不問其債權已否屆清償期，應提出其權利
      證明文件，聲明參與分配。亦為同法第5條第1項 、第6條
      第1項、第34條第1、2項所明定 。復依同法第38條規定，
      參與分配之債權人，除有優先權者外，應按其債權額數，
      平均分配。足徵聲明參與分配與聲請強制執行者之分配結
      果相同，亦屬強制執行之程序。則依前揭民法第129條第2
      項第5款規定，應認與起訴有同一效力。 查被告蔡天賜、
      蘇瑞安於86年12月8日、 被告吳榮德於86年12月11日分別
      以抵押權人身分， 於本院86年度執字第14001號給付票款
      強制執行事件中參與分配時，距系爭抵押權所擔保債權之
      清償期日即73年4月2日， 均未逾民法第125條所定之15年
      消滅時效期間，自有請求權消滅時效中斷之效力，其消滅
      時效應自上開強制執行程序終止日即88年6月13日（ 見上
      開強制執行事件卷附之債權憑證核發日期）重行起算，至
      少須至103年6月13日始可能發生消滅時效完成之效力。從
      而，被告蔡天賜、蘇瑞安及吳榮德所有以系爭抵押權所擔
      保之債權，既尚未罹於消滅時效，則原告主張被告蔡天賜
      、吳榮德、蘇瑞安部分即附表編號一、二、五所示之抵押
      權已依民法第880條之規定歸於消滅，而本於物上請求權
      請求被告蔡天賜、蘇瑞安及吳榮德塗銷系爭抵押權登記，
      自非有據。
五、綜上所述，被告陳秋玉、盛瓊皚、盛鵬宇、盛寶徵、盛士哲
    自盛景縯繼承而來如附表編號三所示抵押權及被告江宗瑜部
    分如附表編號四所示之抵押權，均因擔保債權消滅時效完成
    及除斥期間經過而消滅，而依社會一般交易習慣，抵押權登
    記對於土地客觀交換價值恆有負面影響，影響原告所有權之
    完整，自屬對所有權之妨害。又按繼承人自繼承開始時，除
    本法另有規定外，承受被繼承人財產上之一切權利、義務。
    因繼承、強制執行、公用徵收或法院之判決，於登記前已取
    得不動產物權者，非經登記，不得處分其物權，民法第1148
    條、第759條分別定有明文 。塗銷抵押權登記乃物權之變動
    行為，亦屬處分行為，故在未辦理繼承登記前，應不得塗銷
    抵押權。而被告陳秋玉、盛瓊皚、盛鵬宇、盛寶徵、盛士哲
    既為盛景縯之繼承人，且尚未就如附表編號三所示抵押權辦
    理繼承登記，則原告基於所有人地位，本於物上請求權與繼
    承之法律關係，請求被告陳秋玉、盛瓊皚、盛鵬宇、盛寶徵
    、盛士哲就附表編號三所示之抵押權於辦理繼承登記後塗銷
    抵押權之登記，及請求被告江宗瑜塗銷如附表編號四所示抵
    押權之登記，為有理由，應予准許。至於原告逾此部分之請
    求，為無理由，應予駁回。
六、本件判決之基礎已臻明確，兩造其餘之攻擊防禦方法及舉證
    ，核與判決無影響，毋庸一一論列，併此敘明。
七、按各當事人一部勝訴、一部敗訴者，其訴訟費用，由法院酌
    量情形，命兩造以比例分擔或命一造負擔，或命兩造各自負
    擔其支出之訴訟費用；法院為終局判決時，應依職權為訴訟
    費用之裁判，民事訴訟法第79條及第87條第1項分別定有明
    文。查本件訴訟費用為16,543元（即第一審裁判費），此外
    別無其他支出，爰依兩造之勝敗及敗訴被告擔保債權額各占
    本件原告請求塗銷之抵押權擔保債權總額之比例，確定訴訟
    費用之負擔如主文第四項所示。
八、結論：本件原告之訴為一部有理由、一部無理由，依民事訴
    訟法第385條第1項前段、第79條、第85條第2項、第87條第1
    項，判決如主文。
中    華    民    國    99    年    10    月    20    日
                  民事第三庭    審判長法  官  杭起鶴
                                      法  官  伍逸康
                                      法  官  張玉萱
以上正本證明與原本無異。
如對本判決上訴，須於判決送達後20日內向本院提出上訴狀。如
委任律師提起上訴者，應一併繳納上訴審裁判費。
中    華    民    國    99    年    10    月    21    日
                                      書記官  張晶瑩
附表：
┌──┬────┬─────┬──────┬──────┬────┬───────┬──────┬─────┐
│編號│次  序  │抵押權人  │擔保債權金額│債權額比例  │登記日期│   存續期間   │ 收件字號   │備註      │
│    │        │          │（新臺幣）  │            │（民國）│  （民國）    │            │          │
├──┼────┼─────┼──────┼──────┼────┼───────┼──────┼─────┤
│ 一 │第1順位 │蔡天賜    │2,258,000元 │2258分之702 │73年10月│73年10月3日至 │73年佳地字第│          │
│    │        │          │            │            │4日     │93年10月2日   │11483號     │          │
├──┼────┼─────┼──────┼──────┼────┼───────┼──────┼─────┤
│ 二 │同上    │吳榮德    │同上        │2258分之240 │85年1月 │同上          │85年佳地字第│原抵押權人│
│    │        │          │            │            │16日    │              │5690號      │為黃乾隆  │
├──┼────┼─────┼──────┼──────┼────┼───────┼──────┼─────┤
│ 三 │同上    │盛景縯    │同上        │2258分之238 │73年10月│同上          │73年佳地字第│          │
│    │        │          │            │            │4日     │              │11483號     │          │
├──┼────┼─────┼──────┼──────┼────┼───────┼──────┼─────┤
│ 四 │同上    │江宗瑜    │同上        │2258分之243 │同上    │同上          │同上        │          │
│    │        │          │            │            │        │              │            │          │
├──┼────┼─────┼──────┼──────┼────┼───────┼──────┼─────┤
│ 五 │同上    │蘇瑞安    │同上        │2258分之142 │同上    │同上          │同上        │          │
│    │        │          │            │            │        │              │            │          │
├──┼────┼─────┼──────┼──────┼────┼───────┼──────┼─────┤
│ 六 │同上    │黃西村    │同上        │2258分之281 │同上    │同上          │同上        │已塗銷    │
│    │        │          │            │            │        │              │            │          │
├──┼────┼─────┼──────┼──────┼────┼───────┼──────┼─────┤
│ 七 │同上    │葉順武    │同上        │2258分之412 │同上    │同上          │同上        │已塗銷    │
│    │        │          │            │            │        │              │            │          │
└──┴────┴─────┴──────┴──────┴────┴───────┴──────┴─────┘

司法院資訊處製作；財團法人民間司法改革基金會備份。
